臺灣臺北地方法院民事判決　　　　　　 95年度保險字第184號
原　　　告　壬○○
訴訟代理人　李建賢律師
　　　　　　周志安律師
被　　　告　國寶人壽保險股份有限公司
法定代理人　寅○○
訴訟代理人　丁○○
　　　　　　己○○
　　　　　　庚○○
被　　　告　新光產物保險股份有限公司
法定代理人　乙○○
訴訟代理人　廖世昌律師
　　　　　　陳岳瑜律師
上　一　人
複 代理 人　王俊翔律師
當事人間請求給付保險金事件，經本院於中華民國96年11月2 日
言詞辯論終結，判決如下：
    主      文
被告國寶人壽保險股份有限公司應給付原告新台幣壹佰拾萬元
及自民國九十五年十二月二十三日起至清償日止，按年息百分之
十計算之利息。
被告國寶人壽保險股份有限公司應自民國九十五年十二月七日起
，於每月末日給付原告新台幣貳萬元，至原告身故為止。
被告新光產物保險股份有限公司應給付原告新台幣伍佰萬元，及
自民國九十五年十二月二十三日至清償日止，按年息百分之十計
算之利息。
原告其餘之訴駁回。
訴訟費用由被告國寶人壽保險股份有限公司負擔十分之二，由被
告新光產物保險股份有限公司負擔十分之七，餘由原告負擔。
本判決第一、二項原告勝訴部分，於原告各以新台幣肆拾伍萬元
、新台幣捌萬元為被告國寶人壽保險股份有限公司供擔保後，得
假執行。但被告國寶人壽保險股份有限公司如分別以新台幣壹佰
拾萬元、新台幣貳拾肆萬元為原告預供擔保後，得免為假執行
。
本判決第三項原告勝訴部分，於原告以新台幣壹佰柒拾萬元為被
告新光產物保險股份有限公司供擔保後，得假執行。但被告新光
產物保險股份有限公司如以新台幣伍佰萬元為原告預供擔保後，
得免為假執行。
原告其餘假執行之聲請駁回。
    事實及理由
甲、程序方面：
一、被告國寶人壽保險股份有限公司法定代理人原為戊○○，嗣
    於訴訟繫屬後變更為寅○○，新法定代理人寅○○遂於民國
    95年12月6 日提出書狀聲明承受訴訟，經核與民事訴訟法第
    一百七十條、第一百七十五條、第一百七十六條規定相符，
    應予准許。
二、就原告向被告國寶人壽保險股份有限公司請求部分：
  (一)本件原告起訴時主張之原因事實為：其因意外墜樓，造成四
    肢癱瘓而殘廢，四肢機能永久完全喪失，被告國寶人壽保險
    股份有限公司（下簡稱國寶人壽保險公司）應依「永泰終身
    保險」保單條款第十六條、「安心終身健康保險附約」保單
    條款第十條及第十一條、「人身身傷害保險附約」第八條約
    定賠付保險金，遂本於保險契約之法律關係，並依保險法第
    三十四條規定，請求被告國寶人壽保險公司給付其殘廢保險
    金、安養保險金及法定遲延利息等情，所為應受判決事項之
    聲明為：1.被告國寶人壽保險公司應給付原告新台幣（下同
    ）1,800,000 元，及自95年7 月27日起至清償日止，按年息
    10﹪計算之利息；2.被告國寶人壽保險公司應自95年12月起
    ，於每月末日給付原告20,000元，至原告身故為止。
  (二)嗣原告在訴狀繕本送達後追加依與被告國寶人壽保險公司「
    美好人生終身健康保險附約」之保險契約約定，請求被告國
    寶人壽保險公司再給付重大疾病保險金200,000 元（見本院
    卷一第72至76頁）；再於96年7 月20日以書狀撤回前述「永
    泰終身保險」殘廢保險金400,000 元、「美好人生終身健康
    保險附約」之重大疾病保險金200,000 元等請求（見本院卷
    二第67至69頁）。
  (三)被告國寶人壽保險公司對原告前揭訴之追加、撤回均未提出
    異議，而為本案之言詞辯論，故依民事訴訟法第二百五十五
    條第一項第二款、第二百六十二條規定，應許原告所為訴之
    追加、撤回。
乙、得心證之理由：
一、原告起訴主張：
  (一)原告曾以自己為要保人及被保險人，向被告國寶人壽保險公
    司投保「永泰終身保險」，保險金額400,000 元，並附加「
    安心終身健康保險附約」二單位，及「人身傷害保險附約」
    保險金額300,000 元，保險契約均於90年11月21日生效。原
    告另以自己為被保險人向被告新光產物保險公司投保團體保
    險，保單號碼為1094ASPH310130，保險金額為5,000,000 元
    ，保險期間自94年12月4 日24時起，為期一年。
  (二)嗣原告於95年6 月8 日凌晨與訴外人表哥丑○○、表哥友人
    辛○○、原告男友子○○，在原告位於桃園市○○街9 號5
    樓之6 住處聊天，原告因故與男友發生爭執，男友氣憤之餘
    跑出住所，原告隨後追出尋至附近興建中工地，逐層尋至該
    建築工地第五層時，因辛○○、原告男友子○○在工地一樓
    處呼喚原告下樓，當時工地現場黑暗並無燈光，原告不慎自
    鷹架與建築物間空隙跌落，並於墜落過程中碰撞鷹架而彈落
    至建築物外地面，雖經救護車緊急送往財團法人長庚紀念醫
    院林口分院（簡稱林口長庚醫院）急救後，仍造成外傷性頸
    椎骨折脫位併脊髓損傷、雙側股骨骨折、四肢癱瘓之重度肢
    體殘障傷害（下稱系爭事故），嗣再經林口長庚醫院診斷為
    已達醫學定義之「四肢機能永久完全喪失」程度，為因意外
    事故而致殘廢者。
  (三)依原告與被告國寶人壽保險公司間「安心終身健康保險附約
    」保單條款第十條及第十一條、「人身傷害保險附約」第八
    條約定，原告已符合前述保單條款所訂「殘障程度表」第一
    級第六項「四肢機能永久完全喪失」情形，被告國寶人壽保
    險公司即應給付原告殘廢保險金1,000,000 元，及自原告殘
    廢程度確定日起，每月給付20,000元安養保險金至身故之日
    止，而原告起訴前已屆期安養保險金為100,000 元（95 年7
    月至11月共五個月，每月20,000元），另尚應給付自95年12
    月起至原告身故之日止，每月20,000元之安養保險金，並殘
    廢保險金300,000 元。而依原告與被告新光產物保險公司間
    團體保險保單條款第六條約定，被保險人遭受意外傷害事故
    ，自意外發生日起180 日以內，因該意外事故而致成殘廢者
    ，被告新光產物保險公司亦應給付殘廢保險金，原告既已達
    保單條款附表第一級第六項「四肢機能永久完全喪失」之程
    度，被告新光產物保險公司自應依約給付原告按投保金額百
    分之百計算之殘廢保險金5,000,000 元。
  (四)經原告於95年7 月11日填具保險金申請書並檢附殘廢證明文
    件向被告請求給付保險金，被告在接獲原告申請通知後15日
    內仍未給付，應再依保險法第三十四條規定給付按年息10﹪
    計付之遲延利息。
  (五)為此本於兩造間保險契約之法律關係及依保險法第三十四條
    規定，請求被告給付保險金及法定遲延利息等語。並聲明：
  1.被告國寶人壽保險公司應給付原告1,400,000 元，及自95年
    7 月27日起至清償日止，按年息10﹪計算之利息。
  2.被告國寶人壽保險公司應自95年12月起，於每月末日給付原
    告20,000元，至原告身故為止。
  3.被告新光產物保險公司應給付原告5,000,000 元，及自95年
    7 月27日起至清償日止，按年息10﹪計算之利息。
  4.願供擔保以代釋明，請准宣告假執行。
二、被告則抗辯：
  (一)系爭事故發生之工地係屋主買他人舊屋，而後與原有房屋加
    以打通、做內外部整修，施工時所設鷹架與建築物間之空隙
    幾乎緊密，原告卻能不慎自空隙跌落，並於墜落過程碰撞鷹
    架彈落至建築物外，顯啟人疑竇；另依原告受傷當時之桃園
    縣政府消防局救護記錄表處置項目欄所載，原告除頭部有一
    處3.5 公分之傷口、右大腿處有0.5 公分傷口、雙腳疑似骨
    折外，其身體卻無任何外傷紀錄，且原告主要明顯外傷為雙
    腳骨折，此與一般經碰撞後跌落所造成之傷勢有別，故原告
    所述系爭事故發生過程顯有隱情。況依上開救護紀錄所載發
    生地點為「中山東路好樂迪前」，亦與原告所稱該事故發生
    地為朝陽公園對面工地相異。又桃園縣政府消防局救護記錄
    表記載原告「從5F跳下」，甚者，林口長庚醫院之急診記錄
    表記載原告係「suicide intend」。綜此，原告並未能證明
    其所受身體傷害係因意外傷害事故所致，實應係自行從五樓
    跳下，被告無須就意外傷害保險部分給付保險金。又依據原
    告與被告新光產物保險公司間保險契約第二條之不保事項約
    定，原告如係直接因其故意行為致成殘廢或傷害時，被告新
    光產物保險公司亦不負給付保險金之責任。
  (二)況原告未經屋主許可，於半夜時擅自闖入他人建築物中逐層
    找尋男友，導致發生系爭事故，其行為已該當刑法第三百零
    六條第一項所定侵入住居罪，依原告與被告國寶人壽保險公
    司間安心終身健康保險契約條款第十六條第一項第二款、人
    身傷害保險契約條款第十二條第一項第三款約定，及原告與
    被告新光產物保險公司間團體保險保單條款第二條約定之除
    外責任，此為犯罪行為，被告得主張免除保險給付之責。
  (三)另保險單條款所謂四肢機能永久完全喪失，必須經六個月以
    後機能仍完全喪失而言，原告所提長庚醫院診斷證明書，僅
    記載四肢癱瘓，當時尚無法明確證明原告四肢機能業已永久
    完全喪失，則原告請求自95年7 月27日起之法定遲延利息，
    即屬無據。原告應直至本院囑託林口長庚醫院查明結果，即
    以本院收受林口長庚醫院96年3 月5 日函覆之日（即96年3
    月9 日）為保險事故發生之日，此時方符合契約所訂四肢機
    能永久喪失要件，被告應自此日後之15日即96年3 月24日起
    方負遲延利息給付責任。
  (四)均聲明：原告之訴及假執行之聲請均駁回，如受不利判決願
    供擔保，請准宣告免為假執行。
三、兩造不爭執之事實（詳見本院96年8 月14日言詞辯論筆錄，
    卷二第84至85頁）：
  (一)原告與被告國寶人壽保險公司投保保險金額400,000 元之終
    身保險，及健康險二單位、傷害險300,000 元，保險期間自
    90年11月21日起。各保險契約之約定內容如下：
  1.永泰終身保險保單條款第十六條約定，若有完全殘廢者給付
    殘廢保險金400,000 元。
  2.安心終身健康保險附約保單條款第十條約定，若有成殘達第
    一級殘廢程度者，每一單位按500,000 元給付殘廢保險金（
    原告投保二單位，故為1,000,000 元）。第十一條約定第一
    至三級殘廢程度，自殘廢程度確定日起每月給付10,000元至
    身故為止（每一單位），原告投保二單位，故為每月20,000
    元。
  3.人身傷害保險附約保單條款第八條約定，發生傷害事故自事
    故發生日起180 日內成殘者，給付殘廢保險金，原告身體已
    呈四肢癱瘓，符合殘廢程度表第一級第六項「四肢機能永久
    完全喪失」，被告國寶人壽保險公司應給付原告殘廢保險金
    300,000 元。
  4.美好人生終身健康保險附約約定若原告達癱瘓等重大疾病，
    則應給付重大疾病保險金200,000 元。
  (二)原告向被告新光產物保險公司投保團體傷害險保險，保險金
    額為5,000,000 元、保險期間自94年12月4 日起一年。依保
    單條款第六條約定若達殘廢，則按比例給付殘廢保險金，原
    告身體已呈四肢癱瘓，符合殘廢程度表第一級第六項「四肢
    機能永久完全喪失」。
  (三)被告國寶人壽保險公司業已給付原告永泰終身保險保單條款
    第十六條約定之殘廢保險金400,000 元、美好人生終身健康
    保險附約約定之重大疾病保險金200,000 元（即(一)之1 、4
    項）。
  (四)被告國寶人壽保險公司於95年7 月11日收受原告理賠申請書
    。
  (五)被告新光產物保險公司於95年7 月11日收受原告理賠申請書
    。
  (六)原告確實已符合兩造間保險契約所訂殘廢等級第一級四肢機
    能永久完全喪失之要件。
  (七)被告對於原告主張其可請求之各項保險金數額不爭執。
四、本件經兩造於本院96年8 月14日言詞辯論期日整理後（見本
    院卷二第85頁），兩造爭執之重點在於：
  (一)原告於95年6 月8 日凌晨自建築工地跌落受傷，是否屬於兩
    造間保險契約所約定之保險事故，即出於非由疾病引起之外
    來突發之意外所致？
  (二)被告抗辯原告是故意侵入他人住宅之犯罪行為，為被告不保
    之保險事故，有無理由？
  (三)原告何時構成兩造間保險契約所訂殘廢等級第一級四肢機能
    永久完全喪失之要件，殘廢程度何時確定？
五、現就兩造爭執之重點分述如下：
  (一)原告於95年6 月8 日凌晨自建築工地跌落受傷，是否屬於兩
    造間保險契約所約定之保險事故，即出於非由疾病引起之外
    來突發之意外所致？
  1.經查，原告與被告國寶人壽保險公司間人身傷害保險附約、
    與被告新光產物保險公司間團體傷害險保險契約，為傷害保
    險之性質，此有卷附之保單條款可稽（見本院卷一第39頁第
    六條約定、第50頁第一條約定），就此兩造並不爭執。依保
    險法第一百三十一條規定：「傷害保險人於被保險人遭受意
    外傷害及其所致殘廢或死亡時，負給付保險金額之責。前項
    意外傷害，指非由疾病引起之外來突發事故所致者。」，按
    意外傷害或死亡之定義，學說有原因說及結果說之區別，如
    採結果說，不問原因是否出於意外，若於結果出於意外者，
    即屬意外傷害或意外死亡，但採原因說時，必須導致傷害或
    死亡之外界原因係出於意外者，方屬意外傷害，若結果出於
    意外，而原因非出於意外者仍非意外傷害或死亡。我國保險
    法第一百三十一條既然明確使用「非由疾病引起之外來突發
    事故」字句，在解釋上可確定係採原因說，而非結果說；前
    開規定所稱外來而突發事故須一為外來的，即限定引起事故
    之原因出於自身以外之事故，二為突發的，即外在環境急速
    的變化，以致不可預期或出乎預料之外，於滿足此二項條件
    ，始能謂係外來而突發之事故。亦即，該突發之事故須由外
    界原因觸發，即非因被保險人本身已存在可得預料或查知之
    原因，而危險之發生具有偶發或不可預期之「意外」方可認
    為保險契約所訂保險事故。總而言之，傷害保險之保險事故
    危險之發生，必須具備偶發或不可預期之意外因素方可。
  2.次按主張法律關係存在之當事人，僅須就該法律關係發生所
    須具備之特別要件，負舉證之責任，至於他造主張有利於己
    之事實，應由他造舉證證明（最高法院48年台上字第887 號
    判例參照）。被保險人本於保險契約請求給付保險金，則就
    其保險事故業已發生之事實，自應由被保險人舉證；保險人
    若抗辯保險事故發生為故意或自殺所致，則應就此有利於己
    之事實負舉證之責（最高法院91年度台上字第2187號判決參
    照）。承此，本院認為在「突然、外在事故及殘廢或死亡事
    實之存在」及「因果關係」的舉證責任上，由於事屬被保險
    人之親身經歷，且屬積極事實，因此由被保險人負此二要件
    之舉證責任，應無不當；但故意之要件上，保險人一般而言
    較被保險人有更高之舉證能力，況其本質上亦屬保險人之免
    責要件（見保險法第二十九條第二項但書、第一百三十三條
    規定），是為求公平起見，依據民事訴訟法第二百七十七條
    但書之規定，要求保險人就事故係「故意」所致乙節，負舉
    證責任，應屬允當。
  3.論者或謂若令保險人就事故係「故意」乙節負舉證責任，將
    可能因為保險人舉證不易，致使部分被保險人利用此一漏洞
    ，謀取鉅額不當利益，危及保險制度之存在。前述疑慮或有
    其依據，然而：
  (1)保險制度之本身目的之一，原本即在於風險分散，因此考量
    相關制度設計甚至是具體個案之舉證責任時，即應本於此一
    目的而為判斷。就此，若令保險人就「故意」負舉證之責，
    雖可能導致部分被保險人利用保險人舉證困難，而遂行其詐
    騙保險金之目的，但此一不利益及風險，終究可以藉由保險
    制度分散與所有被保險人，而不必然危及保險制度；但若令
    被保險人就「非故意」乙節舉證，則雖然有詐騙意圖之被保
    險人將難以請求，但也勢必有部分確實受有意外傷害之被保
    險人，將因對「非故意」難以舉證而無法取得保險金。換言
    之，前者之風險可平均分配由全體被保險人所承擔；後者之
    風險，卻完全集中於無法舉證，卻確實受有意外傷害之被保
    險人，二者相較之下，以前者之舉證責任分配方式，較能符
    合保險法之目的，應至為明顯。
  (2)又，對於具有詐騙意圖之被保險人，保險人亦非毫無預防能
    力。舉例而言，保險人如於懷疑被保險人之意圖時（例如重
    複投保鉅量金額、或保險金額與被保險人之資力或需求顯不
    相符），自可拒絕訂定保險契約；另，保險人亦可藉由契約
    條款之設計，限定被保險人於重複對同一保險事故投保時，
    保險人給付保險金之範圍。凡此措施在不違反保險法目的及
    強制規定的情形下，均能有效降低及預防被保險人藉由保險
    制度詐騙保險金之情形，且亦均無窒礙之處。此外，本院亦
    認為藉由此種舉證責任之分配方式，現今部分保險業界浮濫
    納保於前，事故發生後即藉由「被保險人無法舉證為意外」
    脫免給付保險金義務之不合理現象，將得以適度導正。
  4.被告固然抗辯：原告發生系爭事故而致殘廢，並非意外傷害
    事故所致，而係自行由五樓跳下，為故意或自殺之行為所致
    等語。惟查：
  (1)依據被告所提桃園縣消防局救護紀錄表（下稱救護記錄）記
    載，原告係於95年6 月8 日上午4 時許，在桃園縣桃園市○
    ○街9 號5 樓之6 住處附近，自約12公尺、四層樓高處墜下
    而受有骨折等傷害（見本院卷一第112頁）；又原告目前已
    確實符合兩造間保險契約所訂殘廢等級第一級四肢機能永久
    完全喪失之要件，亦為兩造不爭執之事實（見三之(六)所載內
    容）。足見，原告所受四肢機能永久完全喪失之傷害，並非
    因其自身疾病所引起者。
  (2)被告雖質疑上述救護記錄所載發生地點「中山東路好樂迪前
    」與原告所述有別，惟訊之證人丙○○即系爭事故執行救護
    工作之桃園縣政府消防局消防隊員，在本院96年6 月29日言
    詞辯論期日證稱：「救護紀錄表上記載之發生地點中山東路
    好樂迪是報案地點，通常報案地點不一定是傷者所在地點，
    …」等語（見本院卷二第35頁），故救護記錄所載發生地點
    難認與實際上事故發生地點一致，尚難以此推翻原告所主張
    其係在上開住處附近興建中工地墜落之事實。
  (3)又前揭救護記錄上病患主訴所載「從5F跳下」一詞，據證人
    丙○○證述：「是另一名救護人員甲○○所寫的，他有可能
    是根據在場的路人或是報案人的陳述記載的。」等語（見本
    院卷二第37至38頁），及衡諸證人丙○○到場救護時，原告
    已無意識（見本院卷二第35頁證人丙○○證述內容），上揭
    救護記錄記載內容，除係基於第三人之轉述，非證人丙○○
    就自己所經歷具體事實所為記述者而為傳聞證據外，更無從
    認定係由何人做此陳述者。據此，尚難以救護記錄此項紀錄
    內容，即遽以認定原告係自行由工地現場五樓跳下者。
  (4)次查，原告係與其男友子○○同住於前開住處之事實，為兩
    造所不爭執。而系爭事故發生當日造訪原告之證人辛○○，
    具結證稱：「…當天到原告家中應該是晚上七、八點左右到
    的，一直聊天到晚上十二點多到一點左右，當時子○○沒有
    在現場，子○○是後來才來的，後來因為子○○打電話給原
    告，與原告在電話中吵架，他們吵什麼事我並不清楚，子○
    ○約在晚上一、二點時按門鈴一進門與原告講幾句話就打起
    來了，之後子○○就先跑下樓去，原告就跟著子○○後面出
    去，因為他們是男女朋友關係，我們就待在客廳看電視，約
    過了10分鐘左右我與丑○○才下樓，我們到了原告住家樓下
    的公園，看到子○○在公園，那時候沒有看到原告，我就問
    子○○原告在哪裡，子○○跟我說原告在工地那邊，我在工
    地那邊沒有看到原告，我叫小妹、小妹，後來原告在工地五
    樓回我話，從鷹架那邊探頭出來問我子○○在哪裡，我說他
    在樓下，叫原告不要這樣很危險，後來原告轉身要下來我就
    聽到啊！的一聲原告就掉下來了…」、「原告還沒墜樓前我
    看到他時他有在探頭的樣子，還有回我話，她當時氣還沒有
    消。」等語（見本院卷二第41頁），益見，原告係因與其男
    友子○○發生口角爭執，負氣之下為找尋其男友子○○，而
    追隨子○○至住處樓下公園附近五層樓建物工地，在工地四
    、五樓處因與辛○○對話過程，無意間疏於注意而墜樓。此
    核與系爭事故發生當日，與證人辛○○一同前往造訪原告之
    證人丑○○即原告表哥，結證所述：「…我到原告家中時只
    有原告一人在家，子○○並沒有在那裡，我在原告住家約待
    到超過12點，這期間我們三個人是一塊在聊天，之後我表妹
    的手機響了，是子○○打電話來，兩個人在電話中吵架，過
    不久子○○就跑來我表妹的住家，當時約在一點左右，詳細
    時間我記得不是很清楚，也不清楚他們二人是為何吵架，子
    ○○一打開門，原告就打子○○，他們二人就吵起來了，約
    莫吵了十分鐘左右，子○○就跑到樓下去，原告生氣就追下
    去，我與辛○○在房中待了約5 分鐘才下樓去看，辛○○跑
    在我前面，我們到樓下聽到從公園那裡傳來子○○的聲音，
    所以我們就往公園那裡去找子○○，我就問子○○原告到那
    裡去了，子○○說跑到工地去了，工地那裡很暗，我和辛○
    ○兩人在那裡尋找不到，後來聽到辛○○喊說『啊！小妹掉
    了，快來救我妹妹』，我和子○○就趕快跑過去，…我看到
    原告時原告的意識己經很模糊了…我跟子○○一起把原告搬
    到馬路上去…原告倒地的位置就在第109 頁照片左方房子鷹
    架旁邊的位置…」等語（見本院卷二第38至39頁），及原告
    男友即證人子○○結證所稱：「…我當天回家前有打手機給
    原告，也有在電話中發生口角。回到家後因為跟原告吵架我
    不想理她就先下樓了，我下樓後就往大樓後面走，我往我們
    家斜對面的好樂迪方向走，原告跟我跟的很緊拉著我的衣服
    ，我一直走到工地那裡，就躲在工地一樓樓梯下面，原告可
    能沒有看見我就往二樓走上去，之後我就從工地跑出去，在
    公園那裡看到丑○○與辛○○，他們二人問我原告也有跑出
    來你有沒有看到，我就告訴他們二人原告在工地那裡，辛○
    ○就過去找原告，我則在公園那裡和丑○○討論摩托車的事
    情，後來聽到原告發出啊！的一聲，辛○○就叫我們過去，
    我與丑○○一起跑過去就看到原告躺在地上，…」等情相符
    （見本院卷二第44頁）。
  (5)承上各證人所證述情節以觀，原告係因細故與其男友子○○
    發生爭執，在找尋子○○過程中，進入黑暗之住處附近興建
    中建物工地，尋至工地第四、五層樓時，在與證人辛○○邊
    對話、邊轉身過程中，不慎自高處墜落，墜樓時尚且因出於
    非預料之情狀而發生驚呼聲等節，洵堪認定。此項事故之發
    生，顯非出於原告本身疾病所引起，而係因偶發或不可預期
    之意外所致。
  (6)原告受傷後經由救護人員送往林口長庚醫院急診，林口長庚
    醫院固然在急診病歷現病史一欄記載「suicide intend」（
    見本院卷一第141 頁，該院96年3 月5 日函覆本院之附件病
    歷資料），而該項記載並非原告自述，係原告姊姊描述所得
    乙節，有林口長庚醫院96年8 月2 日函在卷可稽（見本院卷
    二第72頁）。惟查，原告之姊姊即證人癸○○，在本院96年
    10月2 日言詞辯論期日具結表示：「我當天並沒有與醫師交
    談，只有護士告訴我們說原告因為喉嚨骨頭卡住了所以才有
    痰，我因為這樣才有跟護士交談，醫護人員並沒有問我原告
    受傷的原因」等語（見本院卷二第102 頁），否認其曾向林
    口長庚醫院醫護人員做前揭陳述內容。準此，自難僅以林口
    長庚醫院病歷上所載病史「suicide intend」之文句，即認
    定原告係因自殺而故意自上開工地四、五樓處跳下者。
  (7)揆諸前揭２、３之說明，被告既未能再就其所辯原告係故意
    、自殺而致系爭事故發生之事實，詳為舉證以為證明，所辯
    自無足採信。
  5.因之，原告於95年6 月8 日凌晨自建築工地跌落受傷，確已
    屬於兩造間保險契約所約定之保險事故，即出於非由疾病引
    起之外來突發之意外所致，堪以認定。
  (二)被告抗辯原告是故意侵入他人住宅之犯罪行為，為被告不保
    之保險事故，有無理由？
  1.原告就此陳稱：刑法第三百零六第一項之罪須告訴乃論，同
    法第三百零八條第一項定有明文，且原告係入內尋找男友不
    慎跌落致生殘廢，顯非侵入行為之當然結果，亦無相當因果
    關係，故無除外責任之適用等語。
  2.原告與被告國寶人壽保險公司間安心終身健康保險契約條款
    第十六條第一項第二款、人身傷害保險契約條款第十二條第
    一項第三款約定，及原告與被告新光產物保險公司間團體保
    險保單條款第二條約定之除外責任，保險契約款係約定：「
    被保險人直接因下列事故而致殘廢時，本公司（即被告）不
    負給付被保險人保險金的責任。…被保險人犯罪行為」等內
    容（見本院卷一第36、40、50頁）。按所謂犯罪行為，須以
    法律明定有科以刑罰之行為始足當之，兩造訂立之保險契約
    除外責任條款既約定以「被保險人犯罪行為」為被告除外責
    任之原因，即應作相同之解釋；又被告欲以此條款免負保險
    金給付責任者，尚須被保險人之犯罪行為與保險事故之發生
    間有直接因果關係，始為該當。
  3.依刑法第三百零六條規定：「無故侵入他人住宅、建築物或
    附連圍繞之土地或船艦者，處一年以下有期徒刑、拘役或三
    百元以下罰金。無故隱匿其內，或受退去之要求而仍留滯者
    ，亦同。」，本條第一項所謂無故侵入他人住宅或建築物，
    所保護之客體為個人居住之安寧與私人生活之秘密之保持，
    重在保護個人之住屋權即個人居住之場所有不受其他人侵入
    留滯其內干擾與破壞之權利，重在居住之事實。又所謂住宅
    係指供人住宿之房屋，建築物則係指圍有牆壁，上有屋頂，
    可供居住或其他用途之土地上定著物，至附連圍繞之土地則
    係指附連或圍繞他人住宅或建築物之土地，該附連圍繞之土
    地本質上即有保護居家安全之作用在。蓋住宅為人類日常居
    住之場所，是侵入之住宅或建築物，若為無人居住之空屋，
    即非本罪客體。
  4.經查，原告墜樓發生地點係屬於五層樓興建中建物工地，當
    時該建物工地建築程度如何，因被告國寶人壽保險公司所提
    照片（見本院卷一第109 至111 頁），係其在95年9 月初事
    發數月後所拍攝，為其所自陳者（見本院96年6 月29日言詞
    辯論筆錄，卷二第42頁），因此，雖卷附之照片顯示原告墜
    樓處建物已圍有牆壁，上有屋頂，但此照片因非事發當時之
    現狀，難據為認定之憑證。
  5.再自證人丑○○、辛○○、子○○證述情節以觀，原告墜樓
    之系爭事故發生地點，為透天厝建物工地，當時並無圍籬，
    牆壁尚未抹水泥，甚者，建物前方陽台、一至四樓前方位置
    之牆壁均未砌滿（見本院卷二第39、41、42、44頁），此情
    為被告所不爭執。是以，原告進入之建物工地顯未達可供人
    居住使用之程度，並未該當於前開侵入住居罪之住宅要件，
    自與刑法第三百零六條構成要件有別，而無成立犯罪行為可
    言，故被告所為前揭抗辯，即屬無據。
  (三)原告何時構成兩造間保險契約所訂殘廢等級第一級四肢機能
    永久完全喪失之要件，殘廢程度何時確定？
  1.原告主張其已達兩造間保險契約約定之第一級殘廢程度，即
    四肢機能永久完全喪失，並提出診斷證明書為證（見本院卷
    一第16頁）。被告就此則抗辯如前揭二之(三)所述。
  2.按「保險人應於要保人或被保險人交齊證明文件後，於約定
    期限內給付賠償金額。無約定期限者，應於接到通知後十五
    日內給付之。」、「保險人因可歸責於自己之事由致未在前
    項規定期限內為給付者，應給付遲延利息年利一分。」，保
    險法第三十四條定有明文；兩造間保險契約條款所為之約定
    亦與保險法第三十四條規定相同（見本院卷一第35、41、50
    頁）。保險事故發生後，被保險人等享有保險金請求權人，
    應於法定或約定期限內將保險事故之發生通知保險人（保險
    法第五十八條規定參照），使保險人能即時調查保險事故發
    生之原因及確定理賠之範圍，同時採取其他必要行為以保全
    其應有之權利，如將來向第三人為代位求償權是。而為使保
    險人能完成前述行為起見，被保險人、要保人或其他有保險
    金請求權人應依保險人之要求及指示，提供損失證明或其他
    有關之資料，此為保險事故發生後，要保人或被保險人一方
    應盡之義務。而關於保險人所負保險金給付義務，其給付期
    限自應在保險金額確定後始得起算，逾期未履行則應負給付
    遲延之責。
  3.如兩造不爭執之事實(四)、(五)所載，被告雖均於95年7 月11日
    收受原告理賠申請書，但當時原告身體狀況僅達四肢癱瘓之
    情形，有上開診斷證明書可稽，惟是否已達兩造所約定之第
    一級殘廢程度，尚有疑義。
  4.再依兩造間保險單條款約定，原告若在保險期間內遭受意外
    傷害事故，自意外傷害事故發生之日起180 日以內，因該意
    外傷害事故而致契約附表所列殘廢程度之一者，被告即應按
    所約定之保險金額給付保險金（見本院卷一第35、40、50頁
    ），此為兩造所約定之保險事故。又所謂四肢機能永久完全
    喪失，必須經六個月以後機能仍完全喪失而言，有殘廢程度
    表附註內容可佐（見本院卷一第31、38、46、51頁）。據此
    ，判斷原告是否已達保險契約定義之第一級殘廢程度，應視
    原告自保險事故發生後六個月四肢機能是否已完全喪失而定
    。
  5.卷查，原告自95年6 月8 日保險事故發生後至林口長庚醫院
    急診、住院，當時受有頸椎、股骨等骨折之傷害，經手術治
    療後於95年8 月17日出院，依原告95年12月30日最後一次回
    診病情研判，當時仍遺有四肢癱瘓及大小便失禁等症狀，惟
    其進步空間極小，復原期間至少在一年以上，其四肢癱瘓症
    狀自傷後已屆六個月，醫學而言已達四肢機能永久完全喪失
    之程度等情，業經林口長庚醫院函覆本院說明綦詳（見本院
    卷一第135 頁），為兩造所不爭者。
  6.是依兩造間前開４所列保險契約關於保險事故、四肢機能永
    久完全喪失之定義，堪認原告自95年6 月8 日保險事故發生
    後六個月即迄至95年12月7 日為止，應確定已該當於保險契
    約定義之四肢機能永久完全喪失之第一級殘廢程度，被告應
    給付之保險金額亦隨之於此時確定。
  7.再者，依保險法第三十四條、如２所載兩造間保險契約關於
    保險金給付期限約定，被告就其所負保險金給付義務，應自
    保險金額確定之日後15日即95年12月23日起方負遲延利息給
    付責任。原告請求被告自95年7 月27日起給付法定遲延利息
    ，超逾部分，不應准許。
六、綜上所述，原告並非故意致系爭事故發生或自殺而墜樓者，
    其自高處墜落而致四肢機能永久完全喪失，係該當於兩造所
    約定之保險事故要件，被告應給付保險金；又原告殘廢程度
    係於事故發生後六個月即95年12月7 日確定，被告應自95年
    12月23日起就保險金之給付負遲延責任。但查：
  (一)依原告與被告國寶人壽保險公司間「安心終身健康保險附約
    」保單條款第十條及第十一條、「人身傷害保險附約」第八
    條約定，原告已符合前述保單條款所訂「殘障程度表」第一
    級第六項「四肢機能永久完全喪失」情形，被告國寶人壽保
    險公司即應給付原告殘廢保險金1,000,000 元，及自原告殘
    廢程度確定日即95年12月7 日起，每月給付20,000元安養保
    險金至身故之日止，暨殘廢保險金300,000 元，上開金額為
    被告所不爭執者（見上開三之(七)）。至於原告主張其在本件
    起訴前已屆期安養保險金為100,000 元（即95年7 月至11月
    共五個月，每月20,000元）等語；惟查，依原告與被告國寶
    人壽保險公司間「安心終身健康保險附約保單條款」第十一
    條約定：「被保險人（即被告國寶人壽保險公司）…自殘廢
    程度確定日開始，每一投保單位本公司每月給付新台幣一萬
    元，至被保險人身故止。」（見本院卷一第35頁），茲既原
    告在95年7 至11月間尚未符合契約所訂殘廢程度確定之要件
    ，其此部分所為請求，無由准許。
  (二)復依原告與被告新光產物保險公司間團體保險保單條款第六
    條約定，被保險人遭受意外傷害事故，自意外發生日起180
    日以內，因該意外事故而致成殘廢者，被告新光產物保險公
    司亦應給付殘廢保險金，原告既已達保單條款附表第一級第
    六項「四肢機能永久完全喪失」之程度，被告新光產物保險
    公司自應依約給付原告按投保金額百分之百計算之殘廢保險
    金5,000,000 元。
  (三)從而，原告本於兩造間保險契約之法律關係及依保險法第三
    十四條規定，請求(1)被告國寶人壽保險公司給付1,300,000
    元，及自95年12月23日起至清償日止，按年息10﹪計算之利
    息；(2)被告國寶人壽保險公司自95年12月7 日起，於每月末
    日給付原告20,000元，至原告身故為止；(3)被告新光產物保
    險公司給付5,000,000 元，及自95年12月23日起至清償日止
    ，按年息10﹪計算之利息，為有理由，應予准許，至超逾部
    分，則難謂有據，應予駁回。
七、本件為判決之基礎已臻明確，兩造其餘之陳述及所提其他證
    據，經本院斟酌後，認為均於判決之結果無影響，亦與本案
    之爭點無涉，自無庸逐一論述，併此敘明。
丙、假執行之宣告：
    兩造陳明願供擔保，聲請宣告假執行或免為假執行，經核原
    告勝訴部分，合於法律規定，爰分別酌定相當之擔保金額宣
    告之；原告其餘假執行之聲請，因訴之駁回而失所依據，不
    予准許。
丁、結論：原告之訴為一部有理由，一部無理由，並依民事訴訟
    法第七十九條、第八十五條第一項但書、第三百九十條第二
    項、第三百九十二條第二項，判決如主文。
中　　華　　民　　國　　96　　年　　12　　月　　7 　　日
                  民事第三庭  法  官  賴錦華
以上正本係照原本作成。
如對本判決上訴，須於判決送達後二十日之不變期間內，向本院
提出上訴狀。
中　　華　　民　　國　　96　　年　　12　　月　　7 　　日
                              書記官  林桂玉
